臺灣新竹地方法院民事裁定
111年度消債抗字第3號
抗  告  人
即債務人    陳志忠  

相  對  人  台新國際商業銀行股份有限公司

法定代理人  吳東亮  


相  對  人  元大商業銀行股份有限公司


法定代理人  翁 健    


相  對  人  萬榮行銷股份有限公司

法定代理人  呂豫文  


相  對  人  良京實業股份有限公司

法定代理人  平川秀一郎



上列抗告人因消費者債務清理免責事件，對於中華民國110年12
月10日本院110年度消債職聲免字第10號裁定提起抗告，本院裁
定如下：
    主  文
原裁定廢棄。
抗告人即債務人陳志忠應予免責。
抗告程序費用新臺幣壹仟元由抗告人負擔。 
    理  由
一、按法院為終止或終結清算程序之裁定確定後，除別有規定外
    ，應以裁定免除債務人之債務，消費者債務清理條例（下稱
    消債條例）第132條定有明文。參其立法目的，乃在使經濟
    上陷於困境之消費者，於藉債務清理程序調整與債權人之權
    利義務關係後，得謀求其經濟生活之重建，並促進整體社會
    經濟健全發展之步調，從而基於前開最終保障債務人生存權
    之精神，於終止或終結清算程序之裁定確定後，除例外合乎
    消債條例第133條、134條等應不予免責之情節外，即應以裁
    定免除其債務。
二、本件抗告意旨略以：
(一)原裁定以抗告人於裁定開始更生程序後每月固定收入新台幣
    （下同）30,000元，而每月必要開支為16,260元，每月尚有
    可支配餘額，經核算聲請更生前二年可處分所得599,976元
    、必要生活費用348,888元，尚餘251,088元，然普通債權人
    未受任何分配，依消債條例第133條裁定裁定抗告人不予免
    責。惟原裁定未審酌抗告人已遭強制執行扣薪之金額，應有
    違誤，抗告人於民國（下同）108年6月起，持續被執行扣薪
    ，足證債權人於清算程序中仍有受償而非原裁定所認定之完
    全未受清償，故該部分應依法更正，以利抗告人後續計算應
    清償之數額，俾便早日再聲請免責。
(二)原裁定未審酌突發性支出，逕以最低生活費計算必要支出，
    顯有違消債條例幫助債務人重生之立法目的：
　⒈抗告人於鈞院裁准自109年12月11日開始清算程序後，於110
    年6月2日因昏迷緊急住院，除已支出之醫療費用378,441元
    外，尚積欠219,435元之醫療費未清償。且抗告人之身體狀
    況遠劣於一般普通正常人，而衛福部所據以計算基本生活費
    用之取樣樣本為一般正常生活之消費支出，並未考量特殊醫
    療費用之必要支出，雖全民健康保險制度得以部分填補醫療
    所需費用，但保險給付仍有相當界限，無法完全滿足各種罹
    患疾病所需全部醫療費用，故縱以最低生活費標準計算，仍
    應扣除將來所支出之必要醫療費用。原裁定雖以106年6月至
    108年5月計算聲請更生前二年之差額，而上開醫療需求雖於
    110年始發生，但慢性疾病絕非一朝一夕突然發生，故認後
    續醫療支出仍應計入必要生活費用。
　⒉抗告人因教育程度有限，僅能從事勞動型工作，然考慮體力
    日趨衰退，並有高血壓、心臟病等慢性疾病痼疾，抗告人於
    鈞院裁准開始更生後，已可預期日後收入不如以往，但醫療
    費用將增加之情況，遂聲請轉為清算程序，俾確保日後生活
    得以維持人性尊嚴之最基本生活條件。
(三)為此，請鈞院審酌抗告人客觀上未有陳報不實之事證，亦無
    濫用更生或清算程序之情形，衡以抗告人現年已58歲，患有
    疾病而有龐大醫療開支，尚積欠醫療費用219,435元，已不
    敷自己必要生活費用，顯無消債條例第133條本文所定不免
    責之事由，爰提起抗告，請求廢棄原裁定，另為免責之裁定
    等語。 
三、經查：
(一)抗告人前於108年6月18日聲請更生，經本院以108年度消債
    更字第69號裁定債務人自108年12月13日16時起開始更生程
    序，並經本院以108年度司執消債更字第83號案受理，嗣因
    抗告人表示無法穩定履行更生方案，向本院聲請轉清算程序
    ，經本院以109年度消債清字第35號裁定自109年12月11日11
    時起開始清算程序，復經本院司法事務官認本件抗告人名下
    並無具有清算價值之財產，應不敷清償繼續進行清算程序所
    需之財團費用及債務，而以109年度司執消債清字第40號裁
    定清算程序終止，本件普通債權人因終止清算而未獲分配，
    嗣經原裁定以抗告人有消債條例第133條不免責之事由，於1
    10年12月10日以110年度消債職聲免字第10號裁定不予免責
    等情，業經本院核閱前開案卷無訛。
(二)抗告人無消債條例第133條所規定應不免責之情事存在：
  1.按法院裁定開始清算程序後，債務人有薪資、執行業務所得
    或其他固定收入，扣除自己及依法應受其扶養者所必要生活
    費用之數額後仍有餘額，而普通債權人之分配總額低於債務
    人聲請清算前2年間，可處分所得扣除自己及依法應受其扶
    養者所必要生活費用之數額者，法院應為不免責之裁定，消
    債條例第133條定有明文。次按法院裁定開始更生程序後，
    債務人免責前，法院裁定開始清算程序，其已進行之更生程
    序，適於清算程序者，作為清算程序之一部；其更生聲請視
    為清算聲請，消債條例第78條第1項定有明文。由其文義可
    知，在適於清算程序之情形下，清算程序之始點，得提前至
    裁定開始更生時（臺灣高等法院暨所屬法院98年法律座談會
    民事類提案第40號研討結果參照）。又依據前開法律座談會
    之研討結果意旨，於更生轉換清算程序之情形，認定債務人
    有無薪資、執行業務所得或其他固定收入之時點，自法院裁
    定開始更生時起至裁定免責前之期間。準此，本件應以法院
    裁定抗告人開始更生時起至原審裁定免責與否前（即自108
    年12月13日起至110年12月10日前），綜合考量認定抗告人
    有無薪資、執行業務所得或其他固定收入，扣除自己及依法
    應受其扶養者所必要生活費用之數額後仍有餘額，且普通債
    權人之分配總額低於抗告人聲請更生前2年間（即自106年6
    月至108年5月止），可處分所得扣除自己及依法應受其扶養
    者必要生活費用之餘額，判斷抗告人有無清償能力，及有無
    濫用清算程序之情節，而決定應否為抗告人不免責之裁定。
  2.原裁定以抗告人於免責事件訊問程序到庭陳述其開始更生後
    ，每月收入30,000元等語（見原審卷第67-68頁），認定抗
    告人於法院裁定開始更生程序後，每月固定收入為30,000元
    ，抗告意旨未對此爭執，是抗告人於裁定開始更生時起至原
    審裁定免責與否前（即108年12月13日起至110年12月10日前
    ），其所得合計約為720,000元（計算式：30,000元×24月）
    ；又抗告意旨主張法院裁定開始更生後，其於110年6月間因
    緊急住院治療，突發性支出醫療費用378,441元等語（見本
    院卷第25頁），業據其提出新竹臺大分院診斷證明書、醫療
    費用單據等件在卷為證（見原審卷第71頁、本院卷第41-49
    頁），依上開資料資料所示，抗告人於110年6月2日因急性
    心肌梗塞至急診治療，同日入加護病房治療，於同年月3日
    施行經皮冠狀動脈介入治療及支架置放術，於同年月5日出
    院，支出醫療特殊材料費用158,388元、急診醫療費用618元
    、住院醫療費用194,687元、住院部分負擔24,748元，總計
    支出醫療費用為378,441元，是抗告人主張其於法院裁准更
    生後，有前揭醫療費用支出378,441元，堪以採信。而抗告
    人於原審訊問程序時陳述其開始更生、清算後，每月必要支
    出費用為16,260元等語（見原審卷第67頁），依此核算，抗
    告人於裁定開始更生時起至原審裁定免責與否前，其必要支
    出合計為768,681元（計算式：378,441元＋16,260元×24月）
    。據此，抗告人於裁定開始更生時起至原審裁定免責與否前
    ，雖有薪資固定收入，惟扣除自己所必要生活費用之數額後
    已無餘額（計算式：720,000元－768,881元)，核與消債條例
    第133條前段規定應為不免責裁定之要件不合，則該條所定
    「普通債權人之分配總額是否低於債務人聲請清算前二年間
    ，可處分所得扣除自己及依法應受其扶養者所必要生活費用
    之數額」之要件自無庸再予審酌，是抗告人並無消債條例第
    133條所定之不免責事由。
(三)又本院依職權就現有事證予以調查審酌之結果，查無抗告人
    有何其他違反消債條例第134條各款之情形，且債權人亦未
    具體表明抗告人有何該條所定不免責之情事，復未提出相關
    證據為證明，堪認抗告人並無消債條例第134條各款所定之
    不免責事由。
四、綜上所述，抗告人業經法院為終止清算程序之裁定確定，且
    不符合消債條例第133條所定之情形，復查無消債條例第134
    條各款所列之不免責事由，依消債條例第132條之規定，自
    應裁定其免責。原裁定為抗告人不予免責，於法尚有未洽。
    抗告意旨指摘原裁定不當，求予廢棄，為有理由，爰由本院
    廢棄原裁定，另為抗告人應予免責之諭知。至於抗告人其餘
    主張，經核與本裁定之結果不生影響，爰不一一論述，併此
    敘明。
五、據上論結，本件抗告為有理由，爰依消債條例第11條第2項
    、第15條，民事訴訟法第492條前段、第95條，裁定如主文
    所示。
中　　華　　民　　國　　111 　年　　10　　月　　4 　　日
                   民事第一庭審判長法　官  李珮瑜
　　　　　　　                     法  官　陳麗芬
　　　　　　　                     法  官  楊明箴
上為正本係照原本作成
如不服本裁定，應於裁定送達後10日內，以書狀向本院提出抗告
，並繳納抗告費新臺幣1千元
中　　華　　民　　國　　111 　年　　10　　月　　4 　　日
                                   書記官　王明